【裁判字號】    89,易,90
【裁判日期】    900220
【裁判案由】    重利
【裁判全文】
臺灣高雄地方法院刑事判決                            八十九年度易字第九號
    公  訴  人  臺灣高雄地方法院檢察署檢察官
    被      告  乙○○
                丙○○
右列被告因重利案件，經檢察官提起公訴（八十八年度偵字第七○六八號、九八七○
），本院判決如左：
    主  文
乙○○、丙○○均無罪。
    理  由
一、公訴意旨略以：被告丙○○、乙○○二人共同基於概括之犯意，由丙○○負責提
    供現款、乙○○負責收取利息，自民國八十七年五月間起至同十二月間止，在高
    雄縣林園鄉○○村○○○路六六巷六十三弄一之一號、同路一一二巷十六弄六十
    七號及高雄市○○區○○街三十八號十三樓等處，乘戊○○○、丁○○、己○○
    等人需款孔急之際，貸與戊○○○現金新臺幣（下同）二萬五千元，利息以一個
    月為限，共五千元，貸與丁○○六萬元，預先扣除利息一萬元，每月利息一萬元
    ，貸與己○○十八萬元，預扣五萬元，每十天利息一萬元，而取得與原本顯不相
    當之重利。嗣於八十八年二月二十七日，丙○○與乙○○經被害人己○○等人報
    案後為警循線查獲，因認被告丙○○、乙○○涉犯刑法第三百四十四條之重利罪
    嫌云云。
二、按犯罪事實應依證據認定之，無證據不得推定其犯罪事實；又不能證明被告犯罪
    者，應諭知無罪之判決，刑事訴訟法第一百五十四條、第三百零一條第一項分別
    定有明文。而認定不利於被告之事實，須依積極證據，苟積極證據不足為不利於
    被告之事實之認定時，即應為有利於被告之認定，更不必有何有利之證據。而此
    所謂證據，須確能為被告有罪之證明，而無瑕疵可指者，始足當之；其為訴訟上
    之證明，則須至任何之一般人均認其為真正，而無所懷疑之程度；犯罪事實之認
    定，應憑證據，如未能發現相當證據，或證據不足以證明，自不能以推測或擬制
    之方法，以為裁判之基礎，最高法院三十年上字第八一六號、六十九年度台上字
    第四九一三號、七十六年度台上字第四九八六號、四十年台上字第八六號判例可
    資參酌。
三、公訴人認被告丙○○、乙○○涉犯上開重利犯嫌，無非是以右揭事實，業據被害
    人戊○○○、丁○○、己○○指訴綦詳，且互核一致，並有己○○所簽發，供作
    借款擔保用之本票三紙、丁○○背書，供作借款擔保用之支票一紙附卷可資佐證
    為其主要論據。然訊之被告丙○○、乙○○均堅決否認犯行，被告丙○○辯稱：
    伊因離婚，住在丁○○處三個月，期間有幫丁○○接聽代辦信用卡之電話，丁○○遂應允給伊每月一萬五千元生活費，另丁○○有向伊購買約二萬多元之直銷商
    品，乃持該紙六萬五千元支票給伊，並無收取利息之事，而己○○是伊直銷事業
    之下線，曾陸續向伊借款三次，共十八萬元，伊並未收取利息，且除前開十八萬
    元外，己○○尚欠伊貨款八萬多元未還，至戊○○○，伊僅在丁○○處見過，與
    之不熟，沒有借款給戊○○○等語；被告乙○○則辯稱：伊只幫丙○○載貨時，
    一起見過丁○○、己○○，不認識戊○○○，伊與該三人均無金錢往來等語。
四、經查：
  （一）依證人丁○○於警訊、偵查及本院調查時所述：「我於八十七年十月間在小
        港區○○街三十八號十三樓家中向一位姓名叫乙○○女子借款現金新臺幣陸
        萬伍仟元正，而我實際只有拿到現金新台幣伍萬元正，另壹萬伍仟元乙○○
        當場扣除利息金，而我還開了乙張朋友吳秋鴻（筆錄誤載為「宏」）的支票
        面額陸萬伍仟元做抵（筆錄誤載為「底」）押，我每月還要付新台幣壹萬元
        的利息給乙○○，至今交付的利息金額已有新台幣肆萬伍仟元，本金新台幣
        陸萬伍仟元還要歸還給乙○○」、「我有意見補充，當時八十七年十月間我
        向乙○○借款的金錢是丙○○所有，而乙○○是負責收取重利利息，他們兩
        人是共同經營地下錢莊放高利貸的吸血鬼」、「是丙○○將現金新台幣陸萬
        伍仟元交給我本人的」、「是乙○○每月向我收利息壹萬元」（見林警刑移
        字第一七一號警卷第五頁反面至第六頁反面）、「我在八十七年十月間向丙○○借錢，借六萬元，但他只拿五萬元給我，並且開好一張六萬五千元的票
        要求我背書，利息每個月一萬元，乙○○也有跟丙○○一起來向我收利息，
        後來我有付三個月，第四個月是由票主吳秋鴻幫我付，當初借錢時我是向吳
        秋鴻借空白支票，因為我不會寫字，金額是丙○○寫的」（見八十八年度偵
        字第七○六八號偵查卷第十六頁正、反面）、「（問：錢是甲○○○出的？
        ）是的，丙○○說錢是甲○○○的」（見前開偵查卷第十七頁）、「（問：
        錢是否洪田金出的？）我不清楚」（見前開偵查卷第十八頁反面）、「是因
        借錢認識（被告二人），我是向被告丙○○借錢的，付不起後，被告二人來
        向我收錢，我向被告丙○○說借六萬，開一紙借來的支票給他，金額是由被
        告丙○○代寫，但票軋進去之後，我才知道他寫六萬五千元，實際上是拿五
        萬元，拿的時候，先預扣壹個月的利息一萬元，之後也是以壹個月一萬元的
        利息計，我還沒有還他錢，該票並沒有兌現，我付了二個月的利息，第三個
        月的利息是票主幫我付的，此外沒有再還」、「即為此張，是在八十七年九
        月、十月間簽發，是開三個月期，他到第四個月才提示，我以前有跟被告乙○○借錢，都有清楚，向他借很多次，時間在此票之前，都是借十萬實拿八
        萬，一個月二萬元利息，有借二萬五，每天要還一千元，還一個月，剛好五
        千元利息，我沒有參加直銷，是因為要借錢，人家才介紹被告丙○○給我的
        」、「但我付了二個月或三個月記不清楚，我所借的錢，是被告丙○○本人
        拿給我的，不是跟甲○○○借的」（見本院八十九年五月三十日訊問筆錄）
        等語，不論就借款人係丙○○或乙○○、借款為六萬五千元或六萬元、借款
        時是預扣一萬元或一萬五千元利息、已繳付被告丙○○之利息有多少、該筆
        借款來源是否為甲○○○等，均前後不一，顯有瑕疵，是其證詞自不宜遽採
        為不利於被告二人之認定。而發票人吳秋鴻、付款人板信商業銀行苓雅分行
        、票號LL0000000號、面額六萬五千元之支票一紙，係丁○○背書後
        持交被告供作借款之擔保等情，雖經證人丁○○於警訊、偵查及本院調查時
        指述在卷，且為被告丙○○所不否認，復有上開支票影本一紙附卷可稽，然
        此僅足以證明證人丁○○確有積欠被告丙○○金錢之事實存在，非即可謂被
        告丙○○、乙○○有上開公訴人所指之重利行為。再參以證人戊○○○於警
        方詢以「是否知道另有何人有向乙○○、丙○○借高利貸？」時，答稱：「
        我不知道」等語（見林警刑移字第一七一號卷第八頁反面），又該證人係丁○○找來指證被告二人重利犯行之情，已據證人即高雄縣警察局林園分局員
        警鄭永元於本院調查時證明在卷（見本院八十九年三月二十三日訊問筆錄）
        ，以此關係推論，苟被告二人有借款予丁○○，並向之收取重利，則證人戊○○○自無不知之理，其既稱不知被告二人有向丁○○收取重利情事，足證
        被告丙○○、乙○○辯稱伊並無向證人丁○○收取重利等語，洵屬非虛。
  （二）至證人戊○○○固於警訊及本院調查時均證稱伊有向被告丙○○、乙○○借
        款，惟為被告丙○○、乙○○所否認，如該證人確有向被告二人借款，被告
        二人儘可否認收取重利，而無全然否認借款干冒損失債權之理，此觀諸被告
        丙○○坦認其確有借款予證人丁○○、己○○可徵，此外，復無何具體證據
        可資證明證人戊○○○確有向被告二人借款，自難僅憑證人戊○○○之指述
        ，即認被告二人有借款予該證人。又縱認借款屬實，然該證人固於警訊時指
        稱：「八十七年五月間在高雄縣林園鄉○○村○○○路六十六巷六十三弄一
        之一號向乙○○、丙○○二人借貸新台幣貳萬伍仟元，以一個月計算利息，
        每一天還壹仟元，歸還到參萬元為止，利息如何計算我不知道，以一個月三
        十天為限歸還完畢」、「到八十七年底共向這二人借貸過三次，每次均為新
        台幣貳萬伍仟元，利息也是須在三十天內歸還本金、利息合計新台幣參萬元
        整」、「她們是共同經營地下錢莊，放款、收利息均是她們兩人一起來的」
        、「（問：是否知道另有何人有向乙○○、丙○○借高利貸？）我不知道」
        等語（見林警刑移字第一七一號卷第八頁正、反面），惟於本院審理時則改
        稱：「認識（丙○○、乙○○）」、「我是向她們借錢，但不是重利，也沒
        向警察講借重利，我是向乙○○借三萬，向丙○○借三萬，沒有算利息，只
        是有言明一個月還錢」、「（對警訊意見）一日還一千是本金，不是利息，
        忘了向乙○○、丙○○借過幾次，但都有還，都沒有算利息，因大家是朋友
        ，沒算利息，簽筆錄時，我沒有注意內容，我借錢並沒開本票，也沒寫借據
        ，忘了警察是否有逐句逐字訊問記載下來，我確實沒向警察講說他們放重利
        」、「不認識己○○，認識丁○○」、「有借，我確實透過丁○○認識被告
        二人」、「確實有向她向她們二人借錢」（見本院八十九年三月九日審判筆
        錄）等語，前後就有無收取利息、重利所述不一，顯互矛盾而有瑕疵，再參
        諸戊○○○是由證人丁○○找來指證被告二人有收取重利情事，已如前述，
        則其於警訊所述，難謂無附合丁○○證詞之虞，再者戊○○○曾對被告丙○○、乙○○提起傷害告訴（即八十八年度偵字第一五八二九號）一節，亦據
        證人鄭永元於本院調查時證述在卷（見本院八十九年三月二十三日訊問筆錄
        ），並有被告丙○○、乙○○之臺灣高雄地方法院檢察署刑案資料查註紀錄
        表各一件附卷可稽，雙方既有如上之恩怨，苟非被告二人確無重利情事，戊○○○自無願於本院審理時改稱並無重利情事而予迴護之可能，綜上，自以
        該證人於本院審理時所述，較可採信，依此，證人戊○○○所述即與證人丁○○上開證詞無相符之處，公訴人以證人戊○○○於警訊時之指述為證，尚
        嫌速斷。
  （三）又證人己○○有向被告丙○○借款十八萬元一節，固據證人己○○於警訊、
        偵查及本院調查時指述綦詳，且為被告丙○○所不否認，並有己○○所簽發
        、票號分別為○五七七八五號、○六九二五一號、○五七七八七號、面額均
        為六萬元之本票影本三張附卷可稽，而該筆款項係被告丙○○向伊姊甲○○○借得後再轉借之情，亦據被告丙○○、證人甲○○○分別供承、陳明在卷
        ，堪信為真實。惟證人己○○於警訊、偵查及本院調查時指稱其向被告丙○○所借上開十八萬元借款，於取款時即預扣五萬元利息，僅實拿十三萬元，
        利息以十天為一期，每期二萬八千元計算等情（見林警刑移字第二二六號第
        三頁正、反面、偵查卷第十六頁反面、第十七頁、第二十四頁反面、第二十
        五頁、本院八十九年五月三十日、八十九年七月十一日訊問筆錄），則為被
        告丙○○、乙○○所堅決否認，證人己○○所述與被告之辯詞間，既有如上
        相左之處，自不得僅因被告丙○○有借給證人己○○上開借款及上開三張本
        票之存在，即認證人己○○所述可採。另參以己○○本係被告丙○○所經營
        之直銷事業之下線一節，已據被告丙○○、證人己○○分別供承、證明在卷
        ，並經證人即該直銷事業之區域經理古淑慧證述甚明（見本院八十九年七月
        十一日審判筆錄），依例，己○○應向被告丙○○訂貨，然其曾私下越過被
        告丙○○，直接向古淑慧訂貨之情，亦據證人古淑慧於本院審理時證述明確
        （見本院八十九年七月十一日審判筆錄），且此為證人己○○所不否認，足
        徵證人己○○與被告丙○○間，除上開借款外，尚有直銷事業上之糾葛，是
        其證言是否可供採為不利於被告丙○○之認定，自非無疑。又證人己○○雖
        於八十八年二月二十三日警訊時雖曾指稱上開借款是伊向被告丙○○所借（
        見林警刑移字第二二六號卷第三頁正、反面），然其於八十八年二月二十四
        日警訊時卻稱係向被告乙○○借得上開款項（見林警刑移字第一七一號卷第
        七頁正、反面），二次警訊時間僅相隔一日，就借款人為何人，竟有該等歧
        異之指述，亦有可疑。再依其於偵查及本院調查時陳稱：「我在八十七年十
        肆二十四日起共向丙○○借十八萬元，分三次借‧‧‧‧，錢是丙○○與乙○○都有拿給我，利息是乙○○在收，‧‧‧」（見偵查卷第十六頁反面、
        第十七頁）、「‧‧‧‧被告乙○○是與被告丙○○一起來的，我之前所借
        的十八萬中之十二萬是被告丙○○拿給我的最後一筆六萬元，是被告乙○○
        拿給我的，我不清楚那一筆是被告乙○○或被告丙○○的，但他們就是以我
        借十八萬計算，我做直銷與被告之間沒有金錢往來」（見本院八十九年五月
        三十日訊問筆錄）等語，足徵其係以上開十八萬元借款中之最後一筆六萬元
        款項，是由被告乙○○持交，且是由被告乙○○來向伊收取利息，為其指認
        被告乙○○涉有重利之憑據，然縱係屬實，被告乙○○交付上開六萬元借款
        之原因非一，有可能本身即係借款人，亦有可能係被告丙○○之囑託，甚或
        其他原因，不一而足，非必然出於被告乙○○是借款人或共同收取重利，亦
        難據此遽指被告乙○○有公訴人所指之重利行為。至證人即委託丁○○辦理
        信用卡貸款之客戶陳杏仁雖於本院審理時證稱是丁○○叫己○○對被告丙○○提起告訴，即可不必還錢云云（見本院九十年二月六日審判筆錄），惟此
        係該證人在一旁聽聞之臆測，並未能確認己○○、丁○○所指，即為本案之
        告訴，況證人丁○○受該證人委託，卻末能辦妥信用卡借款，則該證人證言
        自難免有不利於丁○○之可能，而本案既已為有利於被告丙○○、乙○○有
        利之認定，證人陳杏仁所述，爰不予參酌，附此敘明。
五、綜上所述，證人丁○○、戊○○○之指述，既均因前後所述不一，顯有瑕疵，互
    核又非一致，並未能證明與事實相符，而不予採信，且被告丙○○、乙○○對於
    公訴意旨所述之犯罪事實，於警訊、偵查中及本院審理時，始終堅決否認，證人
    己○○復與被告丙○○間有如上述之糾葛，縱其於警訊、偵查及本院調查時均為
    相同指述，亦難僅憑其片面指述，及上開本票影本三張，遽入人於罪，是公訴人
    所持之前開論據，顯無從採為認定被告二人犯罪之證據，此外，復查無其他積極
    證據足資認定被告丙○○、乙○○有公訴人所指之上開重利犯行，揆諸首揭說明
    ，自屬不能證明犯罪，應為無罪判決之諭知。
據上論斷，應依刑事訴訟法第三百零一條第一項，判決如主文。
中      華      民      國    九十      年    二        月    二十      日
                                  臺灣高雄地方法院刑事庭
                                      法  官    李麗珠
右正本證明與原本無異。
如不服本判決，應於判決送達後十日內，向本院提出上訴狀。
                                      書記官    陳掌珠
中      華       民     國     九十     年    二        月    二十      日


司法院資訊處製作；財團法人民間司法改革基金會備份。
